臺灣高等法院臺南分院刑事判決
　　　　　　　　　　　　　 94年度重上更(三)字第279號　Ａ
上　訴　人　臺灣嘉義地方法院檢察署檢察官
上　訴　人
即　被　告　甲○○
上列上訴人因被告偽造文書等案件，不服臺灣嘉義地方法院87年
度訴字第482號中華民國87年11月6日第一審判決（起訴案號：臺
灣嘉義地方法院檢察署87年度偵字第1259號），提起上訴，經判
決後，由最高法院第三次發回更審，本院判決如下：
    主  文
原判決關於甲○○部分撤銷。
甲○○連續意圖為自己不法之所有，而侵占對於業務上所持有之
物，處有期徒刑年陸月。又連續行使偽造私文書，足以生損害
於他人，處有期徒刑壹年陸月。偽造之「賴素卿」印章壹枚及如
附表貳編號一至八所示支票上偽造之「賴素卿」印文捌枚，均沒
收。應執行有期徒刑肆年陸月。偽造之「賴素卿」印章壹枚及如
附表貳編號一至八所示支票上偽造之「賴素卿」印文捌枚，均沒
收。
    事  實
一、甲○○與蔡培群（蔡某業據本院判處有期徒刑肆月，如易科
    罰金以參佰元折算壹日確定）原受雇於嘉義市○○○街七號
    金羅門行銷有限公司（以下簡稱金羅門公司），甲○○擔任
    業務員，負責銷貨並收取貨款等工作，蔡培群則為業務主管
    ，均為從事業務之人，甲○○竟於任職期間，自民國（下同
    ）八十六年十月間至同年十二月止，基於概括犯意，意圖為
    自己不法之所有，連續將公司客戶賴素卿（已更名為賴柔均
    ）、陳志樺及不詳姓名之甲○○友人購買電池所交付現金貨
    款共計新台幣（下同）一千二百零三萬八千五百九十四元侵
    占入己後花用殆盡（詳如附表壹所示）。嗣因金羅門公司負
    責人羅道全（現已改名為羅翔宏）發覺甲○○未將貨款繳回
    而向甲○○質問，甲○○為掩飾其侵占犯行，竟另行起意，
    經由報紙上所載電話號碼向不詳姓名者購得如附表貳所示，
    已蓋妥發票人印章，及已填載甲○○需要之金額、日期之俗
    稱「芭樂票」共九張，並於不詳時、地，利用不知情之某成
    年人偽刻賴素卿之印章一枚後，基於概括犯意，連續在金羅
    門公司辦公室內，蓋用偽刻之賴素卿印章於附表貳編號一～
    八所示支票背面，偽造賴素卿背書，足以生損害於賴素卿，
    且連續於八十六年十一月十八日、同年月十八日左右之某日
    、八十七年一月六日，交付不知情之蔡培群而行使之。而蔡
    培群則因業務銷售對象大部分集中於賴素卿，並未分散風險
    及招攬其他客戶，恐遭金羅門公司負責人羅道全責問，遂與
    甲○○共同基於在業務上作成之文書虛偽登載之犯意聯絡，
    並基於概括之犯意，連續於如附表壹所示銷貨日期，在業務
    上所製作之「出貨單」上記載如附表壹所示不實客戶「桐昇
    」及「長億水電行」，及於八十六年十一月十二日、同年十
    一月十八日、同年十一月十八日左右某日、八十七年一月六
    日，由蔡培群在其業務上作成之文書「每日銷貨日報表」上
    ，記載自客戶「桐昇」、「長億」處收回貨款支票，連同如
    附表貳所示支票，持以繳回金羅門公司而行使，足以生損害
    於賴素卿、金羅門公司、桐昇及長億水電行（其中附表貳編
    號二之支票記載收回支票明細之銷貨日報表已滅失，無法尋
    獲）。嗣上開支票經提示未獲兌現，羅道全詢問客戶後始查
    悉上情。
二、案經金羅門公司負責人羅道全訴請臺灣嘉義地方法院檢察署
    檢察官偵查起訴。
    理　由
一、本院前審訊據上訴人即被告甲○○否認上揭犯行，辯稱伊所
    收之現金貨款均有交給羅道全，伊因受羅道全威脅，才交付
    支票，不知道支票上為何有賴素卿之背書，伊並未侵占云云
    。然查：
  (一)上揭事實，迭據金羅門公司負責人羅道全（即羅翔宏）於偵
    查、原審及本院審理時指訴綦詳，核與證人賴素卿、陳志樺
    分別於偵查及原審審理時證述之情節相符。並有出貨單影本
    二十二份、估價單影本四份、八十六年十一月十二日銷貨日
    報表影本一份及支票影本九份、退票理由單影本三份附於偵
    查卷、八十六年十一月十八日、八十七年一月六日銷貨日報
    表二份附於本院上更(一)審卷內可考（八十六年十一月十二日
    、十一月十八日兩紙銷貨日報表係蔡培群所填寫，惟以甲○
    ○名義提出於告訴人金羅門公司，為蔡培群所是認）。而金
    羅門公司業務員所收取之貨款係直接由業務員向金羅門公司
    負責人羅道全繳回報帳，並不須經過同案被告蔡培群，業務
    員所收貨款須當天報繳，未收回之貨款則須作報表呈報，此
    據告訴人代表人羅道全、證人許耿偉於原審審理時指述屬實
    。證人賴素卿、陳志樺均證稱其等接洽之對象係被告甲○○
    ，且均將現金貨款交付給被告甲○○等情明確，則被告甲○
    ○自應將上開現金貨款交付羅道全。
  (二)被告甲○○於偵查中供稱：「（賴素卿等人向你們公司訂
    貨，是否由你出貨？）是，他們確實有訂貨，貨品也有出貨
    到他們那兒，長億水電行我做到賴素卿那」、「（貨款如何
    收？）支票我去買的，貨款是交現金，我交給老闆」、「（
    為何你還開支票？）羅道全說這幾月來貨款未交給公司，叫
    我開支票」、「（你支票何來？）看報紙買的，賣我的人當
    場開給我，印章也是賣我的人蓋的」、「（支票背書賴素卿
    印章誰蓋的？）不知道」、「（你支票交給誰？）老闆」、
    「（蔡培群知道這些支票是在報紙上向人買的？）不知道」
    、「（你跟公司的財務糾紛蔡培群知道？）他事後才知道」
    、「（長億水電行的貨是交給賴素卿？）是」等語，於原
    審審理時供稱：「．．．我都有將貨款交回給老闆，我交現
    金」、「（你回收的貨款是否要經過蔡培群？）不用，直接
    交給老闆」、「（交付支票何用？）我是被羅道全逼的，因
    為他說我的錢都沒有交給他」、「他恐嚇我，如沒有把錢交
    出來，要到我家對我個人生命不利及對我家人不利」、「（
    支票上為何有賴素卿背書？）我不曉得」、「（那些支票從
    何處來？）看報紙買來的」、「（賴素卿有無經手？）沒有
    」、「（蔡培群有無經手？）沒有」、「蔡培群有無共同謀
    議要交這些支票回公司？）蔡培群他沒有」、「蔡培群不知
    道我去買支票，是到公司開立時他才知情」、「（支票開立
    時蔡培群是否在場？）是，事先他不知情」，於本院上更
    (一)審訊問時，就附表壹編號九載明出貨單客戶為甲○○者，
    亦自承係出貨予伊友人，且已收回貨款等語，則本件之貨款
    全數均由被告甲○○所收取，應可認定。附表貳所示九張支
    票，除編號二之繳回日報表已滅失，無從查考外，餘八張支
    票均係蔡培群自甲○○處收到後，繳回公司（其中八十六年
    十一月十二日、十一月十八日銷貨日報表係蔡培群製作，惟
    業務員姓名則填載為甲○○），為蔡培群所是認。然蔡培群
    否認知悉甲○○交付者為「芭樂票」，依甲○○上揭供述，
    亦難認蔡培群知悉所轉交予公司之支票為「芭樂票」以及其
    上賴素卿背書均係偽造者。被告甲○○雖否認偽造賴素卿背
    書，惟賴女亦否認其上背書為渠所為，且賴女並未交附表貳
    所示支票予甲○○；蔡培群亦僅轉交予公司，衡情無加以偽
    造之必要，故附表貳編號一至八共八紙支票上之賴素卿背書
    ，應係被告甲○○偽造。
  (三)另被告甲○○雖否認侵吞貨款，惟若被告甲○○確有繳回現
    金，自不可能再交付如附表貳所示面額達一千零八十七萬六
    千七百元之支票給告訴人公司，且果若羅道全於收取被告交
    付之現金貨款後再恐嚇被告甲○○交付附表貳所示之支票，
    自係觸犯恐嚇取財罪，未見被告甲○○為任何法律訴追行
    動，亦與常情有違；是被告甲○○確有侵占附表壹所示之現
    金貨款，並於附表貳所示編號一至八支票上偽造賴素卿之背
    書。而綜上被告甲○○之供述，及參以羅道全於本院上更(一)
    審審理時指稱：「（你認為所有的貨款皆由蔡培群侵占？）
    我認為他只有業務登載不實，他並未經收貨款，所有貨款皆
    由甲○○直接向我報繳」等語。羅道全此部分證言雖與本院
    上更(一)審卷附八十六年十一月十八日蔡培群以甲○○名義以
    及八十七年一月六日蔡培群以自己名義，將甲○○繳交之附
    表貳編號一及編號三～九計八紙貨款支票繳交告訴人公司之
    銷貨日報表所載未盡一致，然蔡培群確未經手現金貨款，故
    羅道全證稱蔡某未侵占貨款乙節，尚非無據，足見蔡培群對
    於被告甲○○侵占貨款及偽造賴素卿背書之犯行應不知情而
    無犯意之聯絡。況蔡培群既未經手業務員繳回之現金貨款，
    自無法從中瞭解被告甲○○究竟有無確實繳回貨款，自難以
    其仍對外出貨並自被告甲○○收取貨款支票即遽認其有包庇
    被告甲○○而論以共同正犯。
  (四)蔡培群於本院上更(一)審審理時供稱：「（在銷貨單上記載桐
    昇及長億水電行，甲○○是否知情？）我有告訴他」等語，
    另被告甲○○亦於偵查中供稱客戶名稱長億水電行之貨品係
    交付給賴素卿，顯然被告甲○○與同案被告蔡培群就登載不
    實事項於業務上作成之文書「出貨單」、「每日銷貨日報表
    」上之犯行，有犯意之聯絡。
  (五)被告甲○○另辯稱，附表貳所示九張支票（甲○○自偵查至
    本院上訴審均稱係八張支票，惟依卷內證物，尚有編號九之
    支票未調查及審理，本院上更(一)審就該編號九支票訊問被告
    甲○○，林某自承此編號九之支票與編號一至八之支票，均
    係伊買來之「芭樂票」，併予敘明。見本院上更(一)審卷第六
    四頁），係伊在公司辦公室內，依羅道全指示之日期、金額
    ，一次填寫完畢云云。惟羅道全否認之（實際上，老板不可
    能收取來源不明及不能兌現支票），同案被告蔡培群亦稱業
    務員在自己辦公桌上做事，伊不會去注意或過問等語。依卷
    附八十六年十一月十八日、八十七年一月六日銷貨日報表所
    載經由蔡培群繳回公司之貨款支票，係分次為之；又依卷附
    被告甲○○以自己為客戶，實際銷貨給友人之八十六年十月
    卅日出貨單所載（即附表壹編號九），當日貨款共六十萬二
    千六百十六元，甲○○繳回公司者為現款二六一六元，支票
    面額六十萬元（出貨單影本附於本院上更(一)審證物袋內），
    經核此紙支票即為附表貳編號二所示支票，而甲○○又稱此
    筆八十六年十月卅日共六十萬二千六百十六元已收回全部現
    金（本院上更(一)審卷第六六頁背面第一行），益可證六十萬
    元支票金額係被告甲○○於收回現金中，取出尾款二六一六
    元，連同另行開立之六十萬元支票，繳回公司，其辯稱依羅
    道全指示開立支票面額若干云云，並非實在。
  (六)被告甲○○另指稱伊所交支票，係一次交付羅道全云云。然
    就卷附上揭八十六年十一月十八日、八十七年一月六日銷貨
    日報表，已可知係分次提出，且依羅道全所提支票託收簿（
    附於本院上更(一)審證物袋內），亦可知係分別託收，其託收
    日期詳如附表貳所載。至於附表貳編號二支票，何時繳回告
    訴人公司乙節，因羅道全稱繳回之日報表已滅失，無法尋獲
    ，然觀諸編號二票載發票日為八十七年一月卅一日，與之同
    日者有附表貳編號一及九兩紙支票，此二張支票係八十六年
    十一月十八日繳回已如前述，故附表貳編號二支票，係與附
    表貳編號一及九支票，於不同張銷貨日報表內提交公司，質
    言之，此編號二支票提出日期應在八十六年十一月十八日左
    右某日，連同八十六年十一月十八日、八十七年一月六日，
    附表貳共九紙支票係分三次交回公司，應可認定，被告甲○
    ○所稱一次繳回公司云云，並非實在。
  (七)再據蔡培群於本院上更(二)審時證稱「問（偵查卷之出貨單是
    何人出貨的？提示廿四頁至卅六頁）答：這些出貨單是甲○
    ○的客戶，當時甲○○腳曾受傷，我基於課長的責任所以才
    幫他搬這些電池，所以這些出貨單應該是甲○○出貨的，當
    時老板都有清點過了。問（提示原判決附表一、二，為何貨
    款及支票會不符合？）答：現金及支票是老板及老板娘在點
    收，我並不知道。問（甲○○在外面買俗稱芭樂票之事你是
    否知道？）答：我不知道。問（甲○○他有無曾向你說他買
    支票之事？）答：沒有。問（剛才甲○○說出貨單沒有本人
    簽名的話根本不可能出貨有何意見？）答：我不知道沒有簽
    名老板為何會讓我們出貨，那些貨都經過老板及會計點過貨
    。問（那些沒有簽名的出貨單事隔那麼久你為何會知道貨都
    出貨？）答：實際上是我幫甲○○他搬的，有時甲○○也有
    跟我到客戶那邊去。問（金羅門公司收款方式為何？）答：
    有分現金、月結現金、月結支票，看業務員跟客戶如何談。
    問（如果甲○○沒有將上個月的貨款收回來，老板會不會出
    貨給甲○○？）答：老板沒有嚴格規定上月貨款沒有收回下
    月不會出貨，那要看客戶的信用度。我們每天都會填寫日報
    表收款及未收款項。甲○○前二個月沒有把錢收回來的話，
    老板還是會在第三個月讓甲○○出貨」等語（見本院上更(二)
    審卷第六三至六五頁）。由此足證，被告雖未將貨款繳回，
    基於老板信任員工之心態，亦可能讓被告繼續出貨，亦不可
    能遽予將被告解職。
  (八)再據羅道全（即羅翔宏）於本院上更(二)審時證稱「問（甲○
    ○當你公司外務時，你如何發現他侵占你千萬元？）答：是
    發現甲○○拿回來的支票跳票，才發現是假的。問（為何原
    審判決附表一貨款金額為一千一百九十九萬三千六百零九元
    而附表二之支票金額為一千零八十七萬六千七百元？提示並
    告以要旨）答：我收款時有些收現金有些收支票，有些客戶
    的大宗金額尾款會扣掉，所以支票及貨款會一些不符。問（
    有二十二張出貨單，為何十二張甲○○沒有簽名？提示）答
    ：因為我發現甲○○有問題不給他再出貨，所以甲○○透過
    蔡培群的名義代替甲○○他出貨，所以才沒有簽名，實際上
    也是甲○○出貨。問（為何你之前作證說如果是蔡培群出貨
    的話甲○○就不會在上面簽名？提示）答：那時甲○○不來
    上班，是甲○○他打電話叫蔡培群代他出貨，實際上也是甲
    ○○出貨。問（依你們公司作業流程，業務員收支票回來是
    否應親自製作日報表，並在該日報表簽名確認？）答：對的
    。問（本件八張支票甲○○共分幾次交回公司？他有無將未
    到期支票先送至銀行託收？）答：好像三次，有將未到期支
    票送到銀行託收。問（甲○○僅到金羅門公司任職二、三個
    月，為何如此信任甲○○能讓被告短期間內出貨金額達一千
    四百餘萬元？答：不是完全甲○○出貨，有些是蔡培群以他
    的名義替甲○○出貨。另一原因是電子要漲價，客戶會預先
    大量進貨。問（依公司作業流程由何人出貨是否即應在出貨
    單上簽名？為何本件卷內所附出貨單俱非甲○○筆跡？又如
    何證明是甲○○出貨？又為何日報表上亦非甲○○筆跡？）
    答：有的是甲○○出貨，有些都是蔡培群代甲○○出貨，由
    蔡培群簽名。日報表都是蔡培群寫的，有些應該有甲○○的
    筆跡。問（甲○○侵占你千萬元，甲○○如何向你說？）答
    ：甲○○說他會想辦法還我，他說他父親當鄉民代表家裡有
    土地，叫我不要怕。甲○○曾開過賓士車來上班」等語（見
    本院上更(二)審卷第八三至八五頁）。由此足證附表壹編號一
    ～二七號之貨款金額雖載為一千二百零三萬八千五百九十四
    元，核與附表貳所示九紙支票之金額為一千零八十七萬六千
    七百元，有所不符，惟依羅道全上開之指訴稱伊收款時有些
    收現金有些收支票，有些客戶的大宗金額尾款會扣掉，所以
    支票及貨款會一些不符等情以觀，遂有上開貨款金額與支票
    金額不符情事，惟此仍不能為被告甲○○有利之證據。又扣
    案之二十二張出貨單，雖有十二張甲○○沒有簽名，亦據羅
    道全解釋稱因為伊發現甲○○有問題不給他再出貨，所以甲
    ○○透過蔡培群的名義代替甲○○他出貨，所以才沒有簽名
    ，實際上也是甲○○出貨等情甚詳在卷足稽，又羅道全雖曾
    說過如果是蔡培群出貨的話甲○○就不會在上面簽名，惟係
    因當時甲○○不來上班，是甲○○打電話叫蔡培群代他出貨
    ，實際上也是甲○○出貨，因而被告甲○○在卷附之十二張
    出貨單上雖未簽名，惟仍係被告所出貨，則被告於此部分所
    辯亦係避重就輕之詞，亦難採信。
  (九)再據賴素卿（即賴柔均）於本院上更(二)審時證稱「問（你訂
    貨是否你和甲○○接洽？）答：是的，但蔡培群曾經和甲○
    ○去二、三次，其餘都是甲○○。問（你和甲○○接洽買電
    池金額共多少錢？提示原審判決附表）答：幾十萬元是有，
    但沒有一百多萬元。我沒有跟他買一百多萬元的貨。問：桐
    昇及長億水電你是否知道？）答：有聽說過桐昇，長億我不
    知道，我沒有和他交往。問（你和金羅門交易情形為何？）
    答：是甲○○和我接洽才開始的，我以前沒有和金羅門公司
    交易過。問（金羅門公司和你交易是否都是甲○○接洽或是
    蔡培群曾經單獨去向你表示說甲○○因腳痛不能來？）答：
    都是甲○○來，蔡培群沒有單獨來，是甲○○和蔡培群曾經
    二、三次一起來」等語（見本院上更(二)審卷第一三八、一三
    九頁）。又據證人林嘉華於本院上更(二)審調查中雖證稱「問
    （你是桐昇公司負責人？）答：是的，現沒有在做了。問（
    你和甲○○有無生意往來？）答：之前我是和金羅門的業務
    接洽，是後來才和一姓蔡的業務員接洽，在庭的甲○○跟著
    姓蔡的後面好像只一、二次，姓蔡的和我接洽也沒有幾次。
    問（你和金羅門蔡姓業務員或是甲○○作生意之金額多少？
    ）答：這麼久了我記不起來了。我和姓蔡的業務員是現金買
    賣金額不大，我沒有和甲○○作生意，他也沒有來給我收票
    過。問（甲○○和姓蔡的業務員到你公司是作何事？）答：
    只是跟隨姓蔡的業務員來只是坐在那邊或是幫忙搬貨，所以
    我對他沒有什麼印象」等語（見本院上更(二)審卷第一六二、
    一六三頁），依上開賴素卿之證述，其與甲○○之交易僅有
    幾十萬元，而林嘉華看過被告甲○○與蔡培群一起到其公司
    一、二次，由此更足證被告甲○○因陸續將金羅門公司所示
    如附表壹等值之貨出貨給其他人，將款收回占為己有後，因
    其老板羅道全發覺被告未將貨款繳回而質問後，乃將較大宗
    之貨偽造其將貨出貨給附表壹所示之賴素卿、桐昇公司負責
    人林嘉華等人，並買來不能兌現之支票交給羅道全搪塞，因
    此縱被告實際上未與賴素卿交易大宗之貨款及未與林嘉華交
    易，惟應均係被告為了向其老板羅道全有交待而「另行起意
    」偽造有出貨給賴素卿、林嘉華等人之「出貨單」、「每日
    銷貨日報表」，至為灼然。
  (十)依上開蔡培群、羅道全、賴素卿之證述及被告甲○○於偵查
    中、原審之供述支票係伊看報紙買來的等語以觀，被告甲○
    ○確係有出貨（如附表一所示貨款之貨），因未將貨款繳回
    公司，其老闆羅道全發現甲○○出貨卻未收取貨款，甲○○
    心急遂自行買取「芭樂票」之支票繳給公司老板羅道全，因
    支票屆期退票，羅道全始知甲○○所交給之支票係甲○○買
    來之「芭樂票」，又若被告甲○○未侵占如附表一所示之貨
    款，何以願買來附表二所示之支票以應付羅道全，顯見依常
    情以觀，被告確有侵占附表一之貨款無訛。
  (十一)又被告甲○○於偵查及原審審理中已坦承支票是伊看報紙買
    的，賣伊的人當場開給伊，發票人印章也是賣伊的人蓋的等
    語，如前(二)所述，雖被告於本院上更(一)審中亦坦承支票是伊
    買來的（見本院上更(一)審卷第六四頁背面），惟嗣後於本院
    上更(二)審中又辯稱支票是老板羅道全看報紙打電話聯絡拿來
    的云云（見本院上更(二)審卷第七三、八六頁），前後所供矛
    盾，惟此乃被告畏罪之辯解，不足為奇，但該等支票應係被
    告看報紙依被告需要之金額、日期，由賣支票之人填載完畢
    後再交給被告，此外並無證據足資證明被告有偽造有價證券
    之犯行，惟老板經營生意，所要取得係合法能兌現之支票，
    不可能自行買取不能兌現之支票充當貨款，因而被告此部分
    所辯不符常情，不足採信，惟被告居心何在，竟做此不負責
    任且與常情有違之辯解，其意圖卸責至為明顯，惟此亦無解
    於其侵占之犯行，併此明。
  (十二)查被告甲○○侵占一千二百零三萬八千五百九十四元，其顯
    有為自己不法所有之意圖；被告甲○○偽造附表貳編號一至
    八所示賴素卿之支票背書，已足以生損害於賴素卿；又其與
    同案被告蔡培群，基於犯意聯絡，由蔡培群於如附表壹所示
    銷貨日期，在業務上所製作之「出貨單」上記載如附表壹所
    示不實客戶「桐昇」及「長億水電行」，及於八十六年十一
    月十二日、同年十一月十八日、同年十一月十八日左右某日
    、八十七年一月六日，由蔡培群在其業務上作成之文書「每
    日銷貨日報表」上，不實記載自客戶「桐昇」、「長億」處
    ，收回貨款支票，連同如附表貳所示支票，持以繳回金羅門
    公司而行使，亦足以生損害於賴素卿、金羅門公司、桐昇及
    長億水電行。
  (十三)綜上，同案被告蔡培群之自白核與事實相符；被告甲○○之
    所辯顯係事後卸責之詞，不足採信，事證明確，被告甲○○
    上開犯行堪以認定。
二、核被告甲○○侵占貨款所為，係犯刑法第三百三十六條第二
    項之業務侵占罪，行使偽造支票背書所為，係犯同法第二百
    十六條、第二百十條之行使偽造私文書罪，行使不實之出貨
    單、銷貨日報表所為，係犯同法第二百十六條、第二百十五
    條之行使業務上登載不實文書罪。被告甲○○就行使業務上
    登載不實文書之犯行，與同案被告蔡培群間，有犯意聯絡及
    行為分擔，均為共同正犯。被告甲○○利用不知情之某成年
    人偽刻賴素卿之印章一枚及利用不知情之同案被告蔡培群將
    附表貳編號一至八所示有偽造賴素卿背書之支票持以繳回金
    羅門公司而行使，均屬間接正犯。其偽造印章及印文之行為
    ，為其偽造私文書之階段行為；偽造私文書之低度行為，為
    其行使偽造私文書之高度行為所吸收；被告甲○○及同案被
    告蔡培群偽造業務上登載不實文書之低度行為，為其等行使
    業務上登載不實文書之高度行為所吸收，均不另論罪。被告
    甲○○先後多次業務侵占、行使偽造私文書、行使業務上登
    載不實文書之犯行，均係時間緊接，所犯各係犯罪構成要件
    相同之罪，顯各係基於概括之犯意反覆為之，均為連續犯，
    均應依刑法第五十六條之規定論以一罪，並加重其刑。又本
    件被告甲○○因將出貨之款項侵占後，其老板羅道全發覺被
    告未將貨款繳回而質問後，被告乃另行起意偽造附表貳編號
    一至八所示支票之賴素卿背書之私文書，及與同案被告蔡培
    群共同偽造不實之「出貨單」、「每日銷貨日報表」等業務
    上文書後，連同附表貳之九紙支票，持以繳回金羅門公司而
    行使，已如上述，是被告甲○○同時觸犯行使偽造私文書罪
    及行使業務上登載不實文書罪，為一行為觸犯數罪名之想像
    競合犯，應從一重之行使偽造私文書罪處斷；又其所犯業務
    侵占罪與行使偽造私文書罪，犯意各別，罪名互異，應予分
    論併罰（參照最高法院六十三年台上字第二一六四號判例）
    。
三、原審以被告事證明確，據以論罪科刑，固非無見。惟查：（
    一）原判決關於被告所犯行使偽造私文書部分，是否基於概
    括犯意，未予說明其認定之依據。（二）又原判決附表一所
    列侵占款項，其中編號一之金額應為一萬零五百元，誤記為
    十萬零五百元；編號九客戶名稱應為甲○○友人，誤記為賴
    素卿；編號十三金額為六十三萬四千三百卅元，誤記為六十
    二萬四千三百卅元；編號十七金額應為卅五萬七千一百廿元
    ，誤記為二百十五萬七千一百廿元；編號廿一之九十萬七千
    三百卅五元係編號廿同一筆貨款重複列計；另漏載一筆客戶
    名稱陳志樺，八十六年十二月二日銷貨金額為十五萬六千元
    之貨款（即附表壹編號廿二）。本院本審就上開錯誤，予以
    更正如本判決附表壹所示，共計侵占金額為一千二百零三萬
    八千五百九十四元。（三）又原判決附表貳編號四之支票金
    額應為一百廿二萬元，原判決誤記為一百廿萬元，且原判決
    漏列附表貳編號九第0000000號支票（此部分檢察官
    亦漏未起訴，因與起訴且經本院為有罪判決部分，有連續犯
    裁判上一罪關係，為起訴效力所及，本院得併予審理）。本
    院本審判決除就上開缺失予以更正外，並分別註記各該支票
    繳回公司日期及託收日期如本判決附表貳所示。（四）又被
    告甲○○侵占之貨款為一千二百零三萬八千五百九十四元，
    原審卻載為一千四百五十七萬九千九百二十九元，亦有未洽
    。（五）原判決認被告所犯業務侵占罪、行使偽造私文書罪
    、行使業務上登載不實文書罪間，有方法結果之牽連關係，
    應從一重之業務侵占罪處斷，亦有未洽。被告上訴，仍執陳
    辭否認有侵占犯行，並無可取；公訴人上訴，指原審對被告
    甲○○量刑過輕，亦非有據。因原判決就被告甲○○部分有
    上開可議之處，自無可維持，應由本院將原判決關於被告甲
    ○○部分撤銷改判。爰審酌被告甲○○之品性、知識程度、
    侵占款項高達一千二百零三萬八千五百九十四元，及其所生
    危害並犯罪後態度非佳等一切情狀，各量處如主文第二項所
    示之刑，並定其應執行之刑。被告甲○○偽造之賴素卿印章
    一枚，因不能證明業已滅失，及於如附表貳編號一至八所示
    之支票上偽造之「賴素卿」印文共八枚，均應依刑法第二百
    十九條之規定宣告沒收。
四、被告經合法傳喚，無正當之理由不到庭，爰不待其陳述，逕
    行判決。
據上論斷，應依刑事訴訟法第三百六十九條第一項前段、第三百
七十一條、第三百六十四條、第二百九十九條第一項前段、第二
十八條、第五十六條、第三百三十六條第二項、第二百十六條、
第二百十條、第二百十五條、第五十五條、第五十一條第五款、
第二百十九條，罰金罰鍰提高標準條例第一條前段，判決如主文
。
本案經檢察官徐松奎到庭執行職務。
中　　華　　民　　國　　94　　年　　10　　月　　20　　日
                  刑事第三庭    審判長法　官　陳義仲
                                      法　官　楊子莊
                                      法　官　陳顯榮
以上正本證明與原本無異。
業務侵占罪部分不得上訴。
其餘如不服本判決，應於收受本判決後十日內向本院提出上訴書
狀。其未敘述上訴理由者並得於提起上訴後十日內向本院補提理
由書狀（均須按他造當事人之人數附繕本）「切勿逕送上級法院
」。
　　　　　　　　　　　　　　　　　　　書記官　陳嘉琍
中　　華　　民　　國　　94　　年　　10　　月　　21　　日
附錄法條：
刑法第三百三十六條第二項：
  對於業務上所持有之物，犯前條第一項之罪者，處六月以上五
  年以下有期徒刑，得併科三千元以下罰金。
刑法第二百十條：
  偽造、變造私文書，足以生損害於公眾或他人者，處五年以下有
  期徒刑。
刑法第二百十五條：
  從事業務之人，明知為不實之事項，而登載於其業務上作成之文
  書，足以生損害於公眾或他人者，處三年以下有期徒刑、拘役
  或五百元以下罰金。
刑法第二百十六條：
  行使第二百十條至第二百十五條之文書者，依偽造、變造文書
  或登載不實事項或使登載不實事項之規定處斷。
附表壹：
┌──┬─────┬──────────┬─────────────┐
│編號│ 客戶名稱 │銷    貨    日    期│    侵占金額（新台幣）    │
├──┼─────┼──────────┼─────────────┤
│一、│  桐  昇  │八十六年十月八日    │一萬零五百元              │
├──┼─────┼──────────┼─────────────┤
│二、│  賴素卿  │八十六年十月九日    │十四萬二千八百四十八元    │
├──┼─────┼──────────┼─────────────┤
│三、│  賴素卿  │八十六年十月十三日  │十四萬二千八百四十八元    │
├──┼─────┼──────────┼─────────────┤
│四、│  桐  昇  │八十六年十月十四日  │一萬五千四百六十二元      │
├──┼─────┼──────────┼─────────────┤
│五、│  桐  昇  │八十六年十月十五日  │二十七萬四千七百五十二元  │
├──┼─────┼──────────┼─────────────┤
│六、│長億水電行│八十六年十月十六日  │二十九萬八千九百元        │
├──┼─────┼──────────┼─────────────┤
│七、│  賴素卿  │八十六年十月二十六日│一百五十九萬七千四百四十元│
├──┼─────┼──────────┼─────────────┤
│八、│  賴素卿  │八十六年十月二十七日│三十一萬八千七百二十元    │
├──┼─────┼──────────┼─────────────┤
│九、│甲○○不詳│八十六年十月三十日  │六十萬二千六百十六元      │
│    │姓名友人  │                    │                          │
├──┼─────┼──────────┼─────────────┤
│十、│  賴素卿  │八十六年十月三十日  │一百四十四萬一千九百二十元│
├──┼─────┼──────────┼─────────────┤
│十一│  桐  昇  │八十六年十一月七日  │十六萬三千零五十四元      │
├──┼─────┼──────────┼─────────────┤
│十二│  賴素卿  │八十六年十一月七日  │一百四十八萬九千九百二十元│
├──┼─────┼──────────┼─────────────┤
│十三│  桐  昇  │八十六年十一月七日  │六十三萬四千三百三十元    │
├──┼─────┼──────────┼─────────────┤
│十四│  賴素卿  │八十六年十一月十二日│二十二萬三千四百八十八元  │
├──┼─────┼──────────┼─────────────┤
│十五│  桐  昇  │八十六年十一月十二日│三十一萬二千九百五十三元  │
├──┼─────┼──────────┼─────────────┤
│十六│  桐  昇  │八十六年十一月十三日│一萬四千五百六十元        │
├──┼─────┼──────────┼─────────────┤
│十七│  賴素卿  │八十六年十一月十八日│三十五萬七千一百二十元    │
├──┼─────┼──────────┼─────────────┤
│十八│  桐  昇  │八十六年十一月十九日│十三萬四千零九十六元      │
├──┼─────┼──────────┼─────────────┤
│十九│  賴素卿  │八十六年十一月廿二日│一百十三萬五千一百零四元  │
├──┼─────┼──────────┼─────────────┤
│二十│  桐  昇  │八十六年十一月廿九日│九十萬七千三百三十五元    │
├──┼─────┼──────────┼─────────────┤
│廿一│  賴素卿  │八十六年十二月一日  │九十五萬二千三百二十元    │
├──┼─────┼──────────┼─────────────┤
│廿二│  陳志樺  │八十六年十二月二日  │十五萬六千元              │
├──┼─────┼──────────┼─────────────┤
│廿三│  賴素卿  │八十六年十二月二日  │二萬三千八百零八元        │
├──┼─────┼──────────┼─────────────┤
│廿四│  陳志樺  │八十六年十一月十二日│二十一萬四千二百元        │
├──┼─────┼──────────┼─────────────┤
│廿五│  陳志樺  │八十六年十一月五日  │二十一萬二千九百七十六元  │
├──┼─────┼──────────┼─────────────┤
│廿六│  陳志樺  │八十六年十二月二日  │十萬一千一百八十四元      │
├──┼─────┼──────────┼─────────────┤
│廿七│  陳志樺  │八十六年十一月廿七日│十六萬零一百四十元        │
└──┴─────┴──────────┴─────────────┘
        總計：一千一百九十九萬三千六百零九元
附表貳：
┌─┬────┬───────┬────┬──────┬───┬────┐
│編│付 款 人│支  票  號  碼│面    額│發票日及有無│繳回公│交銀行  │
│號│        │              │(新台幣)│賴素卿背書  │司日期│託收日期│
├─┼────┼───────┼────┼──────┼───┼────┤
│  │台灣中小│              │二百二十│八十七年一月│      │        │
│一│企業銀行│0000000│三萬元  │三十一日    │11.│ 1. │
│  │仁德分行│              │        │有          │      │        │
├─┼────┼───────┼────┼──────┼───┼────┤
│  │中國國際│              │        │八十七年一月│11.│        │
│二│商業銀行│0000000│六十萬元│三十一日    │左右某│ 同  上 │
│  │三民分行│              │        │有          │日    │        │
├─┼────┼───────┼────┼──────┼───┼────┤
│  │台灣中小│              │一百二十│八十七年二月│      │        │
│三│企業銀行│0000000│五萬一千│二十五日    │1.６│ 2. │
│  │仁德分行│              │八百元  │有          │      │        │
├─┼────┼───────┼────┼──────┼───┼────┤
│  │台灣土地│              │一百二十│八十七年二月│      │        │
│四│銀行新興│0000000│二萬元  │二十八日    │同　上│ 同  上 │
│  │分行    │              │        │有          │      │        │
├─┼────┼───────┼────┼──────┼───┼────┤
│  │第一商業│              │一百八十│八十七年二月│      │        │
│五│銀行北臺│0000000│萬六千元│二十八日    │同　上│ 同　上 │
│  │南分行  │              │        │有          │      │        │
├─┼────┼───────┼────┼──────┼───┼────┤
│  │台南市第│              │        │八十七年三月│      │        │
│六│六信用合│0000000│九十萬元│三十一日    │1.６│ 4.４ │
│  │作社大興│              │        │有          │      │        │
│  │分社    │              │        │            │      │        │
├─┼────┼───────┼────┼──────┼───┼────┤
│  │第一商業│              │一百零五│八十七年三月│      │        │
│七│銀行東臺│0000000│萬元    │三十一日    │同　上│ 同  上 │
│  │南分行  │              │        │有          │      │        │
├─┼────┼───────┼────┼──────┼───┼────┤
│  │高雄區中│              │        │八十七年三月│      │        │
│八│小企業銀│五三四八三    │一百五十│三十一日    │同  上│ 同  上 │
│  │行四維分│              │二萬元  │有          │      │        │
│  │行      │              │        │            │      │        │
├─┼────┼───────┼────┼──────┼───┼────┤
│  │上海商業│              │廿九萬八│八十七年一月│      │無 託 收│
│九│銀行前金│0000000│千九百元│三十一日    │11.│記    錄│
│  │分行    │              │        │無          │      │        │
└─┴────┴───────┴────┴──────┴───┴────┘
     總計：一千零八十七萬六千七百元
